apertium-bzd.bzd.lexc
LEXICON  MovInfinitivo          
+Dir:dö̀               Direccionales                               ;   ! Direccional prospectivo           
                            Direccionales                               ;
        

LEXICON  MovImprospectivo           
+Dir:rë                Direccionales                               ;   ! Direccional prospectivo       
                            Direccionales                               ;
                
LEXICON Verbos              
    Orales      ;       
    Nasales     ;       
                
                
                
                
LEXICON VM
+V+VozMedia:0       TiemposVozMedia             ;                   

                
LEXICON -a̱         
a̱      TemaImprospectivo       ;       
a̱:0        TemaVozActivaNasal  ;

LEXICON -e̱         
e̱      TemaImprospectivo       ;       
e̱:0        TemaVozActivaNasal  ;
!e̱:i̱      TemaVozActivaNasal  ; ! Buscar estos verbos y crear una clase aparte para evitar formas como a̱mi̱ú̱k

                    
LEXICON -i̱         
i̱      TemaImprospectivo       ;       
i̱:0        TemaVozActivaNasal  ;
                
                
LEXICON -a          
a       TemaImprospectivo       ;       
a:0         TemaVozActivaOral       ;   !   El tema de la voz activa. La mayoría de las formas activas se forman a partir del tema la la voz activa, llamada por Constenla (1998) tema del infinito. 
                
            
!LEXICON    -e          
!e      TemaImprospectivo       ;       
!e:0        TemaVozActivaOral       ;                   
                
LEXICON -ë         
ë      TemaImprospectivo       ;       
ë:0        TemaVozActivaOral       ;       
                
LEXICON -i          
i       TemaImprospectivo       ;       
i:0     TemaVozActivaOral       ;       


!LEXICON    -o      
!o      TemaImprospectivo       ;       
!o:0        TemaVozActivaOral       ;   


LEXICON sin_caida_v
0       TemaImprospectivo       ;
0       TemaVozActivaOral       ;
!u:w TemaVozActivaOral      ;


LEXICON sin_caida_vn
0       TemaImprospectivo       ;
0    TemaVozActivaNasal     ;
0:w      consonantizacion_nasal     ; ! Revisar esta entrada  (es la manera de poder analizar kalö̂wè̱
!0:a̱w      consonantizacion_nasal  ;   ! Revisar esta entrada 


LEXICON Irregular
0       TemaImprospectivoIrregular      ;
+V:0        TemaImperfectoPrimeroIrregular      ;





LEXICON VActiva
0       TemaVozActivaOral       ;


LEXICON VActivaNasal
+V:0        TiemposVozActivaNasal   ;       
0:w      consonantizacion_nasal     ;
!0:a̱w      consonantizacion_nasal  ; 


    
                
LEXICON -ö         
ö      TemaImprospectivo       ;       
 ö:0            TemaVozActivaOral    ;      
!ö:u       TemaVozActivaOral       ;       !   Buscar verbos con este tema  que no presenten la wau, sino eliminar esta entrada
! ö:aw     consonantizacion_oral   ;         

LEXICON Hiato-ö            
 ö     TemaImprospectivo       ;       
ö:aw       consonantizacion_oral   ;               
ö:u             TemaVozActivaOral      ;       
! ö:a      consonantizacion_oral       ;       !   Buscar verbos con este tema  que no presenten la wau, sino eliminar esta entrada

LEXICON -u          
u       TemaImprospectivo       ;       
u:0     TemaVozActivaOral       ;       !Buscar verbos con este tema  que no presenten la wau, sino eliminar esta entrada
u:w     consonantizacion_oral   ;   ! Dejo esta entrada por wö́k
!u:aw       consonantizacion_oral   ;       




LEXICON Hiato-u         
u       TemaImprospectivo       ;       
!u:0        TemaVozActivaOral       ;       !Buscar verbos con este tema  que no presenten la wau, sino eliminar esta entrada
u:aw        consonantizacion_oral   ;       
u       TemaVozActivaOral   ;   




!LEXICON -u̱         
!u̱      TemaImprospectivo       ;       
!u̱:0        TemaVozActivaNasal  ;       !Buscar verbos con este tema  que no presenten la wau, sino eliminar esta entrada
!u̱:w        consonantizacion_nasal     ;
!u̱:a̱w     consonantizacion_nasal  ;               




LEXICON Hiato-u̱            
u̱      TemaImprospectivo       ;       
u̱       TemaVozActivaNasal     ; ! El  único verbo que sufre el hiato es sa̱ú̱k, sa̱wè̱ etc.  No se dan formas como su̱ú̱k, tal vez su̱è̱
u̱:a̱w      consonantizacion_nasal  ;               
!u̱:u̱      TemaVozActivaNasal  ;       !Buscar verbos con este tema  que no presenten la wau, sino eliminar esta entrada





LEXICON -o̱         
o̱      TemaImprospectivo       ;       
o̱:0        TemaVozActivaNasal  ;       
!o̱:a̱w     consonantizacion_nasal  ;               
 o̱:w             consonantizacion_nasal  ;    



LEXICON Hiato-o̱        
o̱      TemaImprospectivo       ;       
! o̱:0      TemaVozActivaNasal  ;       
o̱:u̱       consonantizacion_nasal  ;               
o̱:a̱w            consonantizacion_nasal           ;

        
                
    
LEXICON     TemaVozActivaOral
+V:0        TiemposVozActivaOral    ;
    
                
LEXICON     TemaVozActivaNasal
 +V:0       TiemposVozActivaNasal   ;               
                

                
LEXICON consonantizacion_oral
 +V:0             TiemposVozActivaOral ;                    
                
LEXICON consonantizacion_nasal
+V:0        TiemposVozActivaNasal   ;       
                
LEXICON     TiemposVozActivaOral            
+Imp1Intran:ö̀ TiemposImperfectoPrimero    ;   !   Imperfecto Primero, verbos intransitivos. Jara (2013) lo llama solo imperfecto
+Imp1Intran:ö TiemposImperfectoPrimero    ;   !   Imperfecto Primero, verbos intransitivos. Jara (2013) lo llama solo imperfecto
+Imp1Tran:è    TiemposImperfectoPrimero    ;   !   Imperfecto Primero, verbos transitivos
+Imp1Tran:e    TiemposImperfectoPrimero    ;   !   Imperfecto Primero, verbos transitivos. De acuerdo con Constenla (p. 83 1998) el tono alto cambia a bajo cuando  la forma verbal no está precedida por los proclíticos personales ni seguido por sufijos 
+Inf:ö́k           MovInfinitivo               ;   !   Infinitivo (hay que crear una regla para que los infinitivos que no llevan otro tono, incorporen el tono descendente, de acuerdo con Constenla, las vocales temáticas de los infinitivos llevan generalmente tono descendente. Hay excepciones cuando hay otro tono previo, entonces, el tono descendente cambia a bajo )
+ModoFin:ó     Direccionales       ;   !   Este sufijo se emplea para construir formas verbales dependientes de finalidad de verbos orales
+Prosp:é       MovProspectivo              ;   !   Perfecto Prospectivo Activo
+ModoConIntr:ó Direccionales                       ;   !   Modo de conocimiento de los verbos intransitivos (De acuerdo con Constenla, en las oraciones negativas si no recibe ningún sufijo el tono es bajo. 
+ModoOpt:a'ku̱      #                       ;   !   Modo Optativo
!+ModoOpt:ak     #                       ;   !   Modo Optativo forma erosionada  (Comunicación personal de Franklin Morales, junio, 2016)
+ModoAdvers:a'      Direccionales                   ;   !   Modo Adversativo
+ModoImp:ö́        Direccionales                   ;   !   Modo Imperativo Afirmativo Activo
+ModoImpNeg:ar  #                       ;   !   Modo Imperativo Negativo ¿Medio? (pag  77, Constenla, 1998)
                
                

LEXICON Orales  
shak            -a      ;   !   caminar intr.
y           -a      ;   !   beber, sacar  intr.  También se emplea son el sentido de sacar algo  con cuidado, por ejemplo el bejuco de canasta
y:ch    -ë     ;   ! decir intr. Realización  sorda de  - y /dʒ/ ->  -ch /tʃ/   en la voz activa
y           Hiato-ö        ;   !   hacer tr.   
s           Hiato-u     ;   !   fumar   intr.
k           Hiato-ö    ;   !   morder, purificar tr.   
k           -a          ;   !   tocar tr. obligar intr.
shù̱al -i          ;   !  arreglar, enderezar tr.
ki          sin_caida_v     ;   !  llamar, invitar,  pedir, decir tr. defectivo
ichàk      -i      ;   !   preguntar, averiguar intr. llamar invocar tr.
d           Hiato-u ;       !    con el direccional  -wa̱  morir, morirse  intr. Con el direccional -ka̱ parar, levantar, tr. 
tk          -ë     ;   !   clavar, sentar tr.  intr. pasar
bal         -ë     ;   !  guardar, esconder tr.
wö'ik      VActiva ;   ! soplar,  curar tr.
kat         -a              ;   !   comer alimentos  duros
tsak                -i      ;       !   hacer reventar algo, disparar una arma
yul                 -ö     ;   !   buscar tr.
kap                 -ë     ;   ! dormir intr.
bi                      sin_caida_v     ;   ! excavar, castrar, extraer tr.
búk:pp                     VActiva     ;   ! El improspectivo es búk,  golpear, invadir,  tr. Con el direccional stsa̱ 'botar cosas livianas',
búk:bùn                               VM      ;   !  El improspectivo es búk,  golpear, invadir,  tr. Con el direccional stsa̱ 'botar cosas livianas',
chak                        -a  ;   ! comer intr.
báts:bats                  VActiva     ;   !  pegar, unir, adherir, tr. Abstenerse intr
mi̱'                    Irregular           ;       ! imperfecto primero de mí̱k 'ir' intr. irreg.
mi̱':mí̱           Irregular           ;       
mi̱':mì̱           Irregular           ;   
tsikír:tsikìn     VM      ;   !  nacer int.
tsak                -i          ;   ! reventar algo, disparar tr.
wë́r:wë̀n                 VM  ;   !   verse (Aunque Constenla dice que solo tiene la forma wë́r imperfectiva, comprobamos que es un verbo medio
kalí                   VActivaNasal                ;   ! enlazar, pescar tr.
bu                      sin_caida_v             ;   ! tejer, hilar tr.  Verbo no documentado. Confirmar flexiones                   
tâa̱:tâ                       VActivaNasal                                ;   !  pintar tr. Falta la voz media ¿tàna̱ o tâna̱?
LEXICON Nasales
ñ           -a̱         ;   !   comer alimentos que exigen poca masticación. tr. También se utiliza para cortar palos be' kál ñè̱
i̱n         -i̱         ;   !   jugar intr.
s           Hiato-u̱            ;   !    ver tr.
tú̱n          VM           ; correr intr.
m           Hiato-o̱            ;   !   atar, amarrar
t           Hiato-o̱            ;   !    comprar,  costar, valer    tr.
nû̱o̱':nû̱            VActivaNasal        ;   !   empapar, mojar algo en exceso tr.
sí                         -a̱           ; !   secar tr.
0               -o̱     ;   !   hacer tr.
tsá̱i          VActiva     ;   !   molestar tr. No documentado
wö̀kalö̂      -a̱ ;   !   aguantar, pagar,  frenar, detener algo tr.
a̱m                 -e̱ ;   !   dar,  entregar, si se agrega el direccional 'at'  el significado es 'dejar' referido a objetos y animales
kalö'              sin_caida_vn    ;   ! agarrar, coger tr.
p                       -a̱ ;   ! quebrar, romper tr.
bikéits            sin_caida_v   ; !  pensar tr.
kím                    -e̱ ;   !   ayudar tr.
tkí                    -o̱     ;   ! asustar,  preocupar tr  En Coroma  el improspectivo lleva a'  tkía̱'
sawâ               -o̱     ;   !   asustar tr 
ts                      -e̱     ;   !   buscar, traer,  llevar tr.
te̱:ti̱                         TemaVozActivaNasal                              ;   !   llevar, meter, introducir. La vocal temática se cierra en i̱ en el tema activo
kirír:kirìn           VM ; ! enfermarse tr.
kirî:kirì               VActivaNasal ; ! enfermarse tr.
chikí                  sin_caida_vn    ;   !   Verbo no documentado, 'chapear a medias un terreno'     
tul                     -u          ;   ! dar, con el direccional wa̱ 'colocar' 
tuí                                sin_caida_vn   ; ! oscurecer, anochecer
si̱                         sin_caida_vn  ; ! raspar            
talâ               -o̱     ;   ! crecer int  Sa.  (¿forma transitiva?)
pô                     Hiato-o̱        ;   ! No esta documentado, 'espantar' 'levantar' si̱wa̱' dör kàlkö  pôwè̱ 
ulàttö̂       -a̱	;	! acción de espaciar  ya sea en el tiempo o en el espacio
